【裁判字號】    99,上易,1835
【裁判日期】    990820
【裁判案由】    詐欺等
【裁判全文】
臺灣高等法院刑事判決                99年度上易字第1835號
上  訴  人  臺灣士林地方法院檢察署檢察官
被      告  甲○○
上列上訴人因被告詐欺案件，不服臺灣士林地方法院九十八年度
易字第五五五號，中華民國九十九年六月二十三日第一審判決（
聲請簡易判決處刑案號：臺灣士林地方法院檢察署九十八年度偵
字第二六一八號），提起上訴，本院判決如下：
    主  文
上訴駁回。
    理  由
一、依刑事訴訟法第三百五十條、第三百六十一條、第三百六十
    二條、第三百六十七條規定，不服地方法院之第一審判決而
    上訴者，須提出上訴書狀，並應敘明具體理由，為上訴必備
    之程式；其所提出之書狀未敘述上訴理由，或僅曾以言詞陳
    述上訴理由者，均應於上述期間屆滿後二十日內補提理由書
    於第一審法院。第一審法院經形式審查，認逾期未補提上訴
    理由者，應定期間先命補正，逾期未補正者，為上訴不合法
    律上之程式，應以裁定駁回。倘已提出上訴理由，但所提非
    屬具體理由者，則由第二審法院以上訴不合法律上之程式，
    判決駁回。而所謂具體理由，必係依據卷內既有訴訟資料或
    提出新事證，指摘或表明第一審判決有何採證認事、用法或
    量刑等足以影響判決本旨之不當或違法，而構成應予撤銷之
    具體事由，始克當之（例如：依憑證據法則具體指出所採證
    據何以不據證據能力，或依憑卷證資料，明確指出所為證據
    證明力之判斷如何違背經驗、論理法則）；倘僅泛言原判決
    認定事實錯誤、違背法令、量刑失之過重過輕微，而未依上
    揭意旨指出具體事由，或形式上雖已指出具體事由，然該事
    由縱使屬實，亦不足以認為原判決有何不當或違法者（例如
    ：對不具有調查必要性之證據，法院未依聲請調查亦未說明
    理由，或援用證據不當，但除去該證據仍應為同一事實之認
    定），皆難謂係具體理由，俾與第二審上訴制度旨在請求第
    二審法院撤銷、變更第一審不當或違法之判決，以實現個案
    救濟之立法目的相契合，並節制濫行上訴（詳最高法院九十
    七年度台上字第八九二號決參照）。又觀諸刑事訴訟法第三
    百六十一條修正之立法說明三，謂「原審法院對上訴書狀有
    無記載理由，應為形式上之審查，認有欠缺，且未據上訴人
    自行補正者，應定期間先命補正，爰於第三項後段明定。至
    上訴理由是否具體，係第二審法院審查範圍，不在命補正之
    列」，故修正後該規定所指應由第一審法院先命補正之「上
    訴書狀未敘述理由」，係指上訴書狀僅聲明對原判決不服，
    就不服理由未為任何敘述，自形式上觀察，可認係未提出上
    訴理由之情形而言，若上訴書狀對不服之理由已有所敘述，
    僅敘述不具體者，究有別於「未敘述理由」，自不生應依該
    規定命補正之問題。同此旨趣，刑事訴訟法第三百六十七條
    增列為不合法情形之「上訴書狀未敘述理由」者，亦應採相
    同解釋。又上訴書狀已敘述上訴理由，但所述不「具體」者
    ，雖非「上訴書狀未敘述理由」一語涵攝之範圍，然既不符
    合「上訴書狀應敘述『具體』理由」之規定，仍屬上訴「不
    合法律上之程式」，且依上開立法說明，此類不合法，不在
    得補正之列，法院自毋庸命補正；而由第二審法院逕認上訴
    不合法，以判決駁回（詳最高法院九十七年度台上字第八
    九二號、三五九九號、第三八八九號判決參照）。
二、上訴範圍：檢察官起訴被告甲○○涉犯三個犯行，分別為（
    一）侵占代收款；（二）詐購商品；（三）借款詐欺，此有
    檢察官起訴書多份在卷可稽，而檢察官提起上訴，僅爭執原
    判決有關（一）侵占代收款部分、（三）借款詐欺部分，就
    原審判決（二）詐購商品部分則未為爭執，應認檢察官上訴
    範圍僅及於（一）侵占代收款部分及（三）借款詐欺部分，
    至（二）詐購商品部分未據檢察官一併提起上訴，合先敘明
    。
三、檢察官上訴意旨略以：（一）就侵占代收款部分：查證人辛○○等人除購買衛生棉外，不論是由被告或由辛○○轉向丙○○等人遊說，均是遊說渠等加入該直銷體系而非僅僅單純
    推銷販售衛生棉，此業據證人辛○○、庚○○、丙○○、丁○○及張珮菱等人於原審審理時證述明確，雖證人辛○○等
    人均僅購買一次，且部分證人證稱係因礙於人情而購買，但
    細究渠等購買衛生棉之模式，均另有填寫月朗公司制式之獨
    立經銷商申請契約書，並由月朗公司賦予渠等獨立經銷商編
    號，亦即辛○○等五人已成為月朗直銷體系之獨立直銷商，
    由何人招攬加入僅是該直銷體系發放紅利、獎金等回饋計算
    之問題，據此證人辛○○等五人購買衛生棉之買賣關係是存
    在渠等與月朗公司間而非如被告所辯情形，而渠等應支付給
    月朗公司之價金，已由月朗公司北區代理商之真女人營運中
    心負責人以刷卡方式與該公司結算完畢，此業據證人即真女
    人營運中心負責人己○○於原審證述甚詳，並有辛○○、庚○○丁○○、張珮菱名義之產品／輔銷品訂購單在卷可綦，
    被告既已明知辛○○等五人是加入直銷體系兼購買衛生棉，
    因此收得之款項怎會是如原審所認屬於被告之物？辛○○等
    人交付款項給被告之時，顯然是有要被告將款項交給月朗公
    司之意思，不論辛○○等人是否知悉月朗公司收取渠等款項
    之方式是告訴人己○○以自己之信用卡刷卡支付，被告均應
    將代收之價金交回給己○○，但被告卻加以侵占入己，核與
    刑法第三百三十五條第一項侵占罪之構成要件相符；（二）
    就借款詐欺部分：被告前往告訴人之公司應徵會計時，雖在
    履歷表上已載明有三名子女，但對於有關告訴人是否聘僱其
    擔任會計工作之學歷部分，明顯為不實之登載，此為被告於
    原審中自承，並與證人乙○○○、吳麗真所證相符，雖被告
    與告訴人於原審審理時關於被告是否在前往告訴人之公司應
    徵及任職初期有無自稱為新光集團私生女、丈夫是企業小開
    、出來工作是學習而非為賺取生活花費等情，各執一詞，然
    被告應徵面談時告訴人在簡歷表之主管核示欄中是記載「有
    經濟能力、希望待遇三萬元下」等情，顯非如被告所稱伊去
    任職時告知告訴人是一個帶著三個小孩、經濟拮据之可憐單
    身婦女，雖告訴人於被告到任不久即於九十六年三月十二日
    應被告之要求借予五萬元，然借據所載應清償日期是在四月
    五日，與告訴人所稱被告借款時所述僅是應急性質之短期借
    貸乙情相符，原審以被告向告訴人提出保險商品規劃相關資
    料及九十六年五月二十二日書立協議書均是在三月間借款之
    後發生，而認此等證據不足以證明被告有向告訴人施用詐術
    以取得借款之行為。惟查債務人究竟有無能力清償借款，對
    於債權人是否願意貸放金錢實屬關鍵因素，若債務人以提供
    不實資訊及虛誇資力之方式，使債權人對其資力狀況及清償
    能力產生錯誤認知，豈能謂非詐術之施用？固然上開保險商
    品規劃相關資料及協議書之相關日期均在九十六年五月、六
    月間，被告並非提出該等資料讓告訴人願意借她五萬元，但
    據證人己○○及董善政於偵查中所證保險規劃花費一個多月
    之時間，且董善政為被告之家族成員規劃之年繳保費高達數
    千萬元，顯非被告自稱經濟拮据者所能負擔，而若非被告確
    有冒稱富商巨賈之後、家財萬貫者之妻等情，告訴人豈會為
    其介紹專業保險人員董善政為被告規劃而董善政又何需浪費
    寶貴之時間詳擬保險規劃？上開資料之提出時點雖在被告向
    告訴人借款之後，但適足以佐證告訴人證稱關於被告去真女
    人公司任職時，虛誇其身家背景及資力狀況之陳述確屬真實
    ，告訴人亦因誤認被告之資力狀況及清償能力始交付借款五
    萬元云云。
四、經查原判決就上開上訴理由書所載各點，已於理由說明：
（一）就侵占代收款部分：
  １、就其中吳麗真及乙○○○二人，係被告甲○○以該二人之
      名義加入月朗國際電子商務有限公司（下稱月朗公司）之
      直銷會員並各購買十二箱之直銷商品衛生棉，成為告訴人
      己○○之下線，而吳麗真為被告甲○○之妹，乙○○○則
      為被告甲○○之母，被告甲○○並未於告訴人己○○代為
      刷卡新臺幣（下同）四萬六千八百元之前後，向該二人各
      收取二萬三千四百元等情，業據證人吳麗真及乙○○○分
      別於原審證述甚詳（詳原審卷第八七頁至第九十頁、第四
      五頁至第四七頁），因此，被告甲○○既係以上開二人名
      義加入直銷會員，自未侵占吳麗真及乙○○○加入月朗公
      司之入會款等代收款項之侵占行為。
  ２、就其餘辛○○、丙○○（起訴書及原審判決書均誤載為李
      微真）、庚○○、丁○○、戊○○等五人，檢察官此部分
      之上訴無非係以告訴人己○○所稱當時代為刷卡係為上述
      五人入會等為據，惟辛○○等五人雖有各交付被告甲○○
      一千九百五十元而取得被告甲○○交付之一箱衛生棉，並
      有填寫獨立經銷商申請契約書，惟被告甲○○係先收取辛○○等五人所各交付之一千九百五十元在前，之後始陸續
      將辛○○等五人填寫之獨立經銷商申請契約書交付予告訴
      人，因此，辛○○等五人均不知悉告訴人己○○事後有代
      為刷卡之情事，亦據證人辛○○、李真、丁○○、戊○○
      （以上詳原審卷第四七頁至第五五頁背面）、證人庚○○
      （詳原審卷第一０四頁至第一一０頁）於原審審理時證述
      明確，則顯見辛○○等五人於各交付被告甲○○一千九百
      五十元之際，均是要向被告甲○○先購入前揭一箱衛生棉
      ，再填寫獨立經銷商申請契約書由被告甲○○代轉至月朗
      公司加入，則上開各一千五百元並非係由被告甲○○代替
      告訴人己○○收受，且被告甲○○於收取上開款項時，主
      觀上亦認為係辛○○等五人係先向被告甲○○購買其所有
      衛生棉之金額，亦無為告訴人己○○代為收受之意思，足
      證被告甲○○取得辛○○等五人交付合計九千七百五十元
      （即一千九百五十元乘以五），均非基於為告訴人己○○
      持有之狀態而有變易為所有之意思，則被告甲○○之後未
      給付告訴人己○○上開代刷卡之款項，亦與侵占之行為無
      涉，是檢察官前揭上訴理由（一）已據原審闡述甚明。
（二）就借款詐欺部分：
  １、有關被告甲○○於九十六年三月十二日向告訴人己○○借
      款五萬元，迄今未依約還款之事實，雖據告訴人己○○指
      述明確，並有支出證明單影本一紙在卷可參（詳他字卷第
      七一頁下方），惟上開借款之原因，據告訴人己○○於原
      審已經證稱：「我是請被告做會計，約定薪水二萬五千元
      ，被告來上班不到一個禮拜，就寫借據給我，被告甲○○
      跟我說她沒有錢要帶三個小孩，要預支薪水五萬元給她，
      借貸五萬元就是這樣來的」等語甚明（詳原審易卷第四三
      頁至第四四頁），佐以告訴人己○○提出被告甲○○於九
      十六年二月二十七日應徵真女人公司會計工作時交付之簡
      歷表，其上已載明被告有子女三人（詳他字卷第十四頁）
      ，從而被告甲○○於九十六年三月十二日以沒有錢要帶三
      個小孩為由，表示要預支薪水五萬元，而向告訴人己○○
      借款五萬元，實難認係被告甲○○對告訴人己○○施以詐
      術或告訴人己○○有因此陷於錯誤之情況，因而交付上開
      五萬元，是尚難執被告甲○○迄今未依約還款之情形而推
      定被告甲○○自始即有詐欺取財之犯意。
  ２、檢察官上訴理由以：被告甲○○於履歷表上就學歷為不實
      登載，且被告甲○○於應徵面談時，告訴人己○○在簡歷
      表之主管核示欄中亦記載「有經濟能力、希望待遇三萬元
      下」等情，而債務人有無能力還款，對於債權人是否願意
      借款實屬關鍵因素，若債務人以提供不實資訊及虛誇資力
      之方式，使債權人對其資力狀況及清償能力產生錯誤認知
      ，豈能謂非詐術之施用云云，惟依前述，被告甲○○當時
      向告訴人己○○借款之緣由，已據告訴人己○○自承係：
      以沒有錢要帶三個小孩為由，表示要預支薪水五萬元等語
      ，則被告甲○○於履歷表上縱就學歷為不實登載，亦難據
      以推論係告訴人己○○當時借款之原因，況於面談時，在
      主管核示欄中記載：有經濟能力者，係告訴人己○○而非
      被告甲○○，尚難認此即為被告甲○○對告訴人己○○施
      用詐術之手段，況告訴人己○○於原審審理時復已表示：
      我現在也不想告他了，因為很浪費時間等語（詳原審卷第
      一三四頁），實難認被告甲○○係因施用詐術而使告訴人
      己○○陷於錯誤因而出借五萬元予被告甲○○甚明。
    是原審因而認檢察官所舉之證據均不能證明被告甲○○主觀
    上確有侵占及詐欺之犯行，無從證明被告甲○○確實涉及上
    開犯行，不能使法院得有罪之確信，此外，復查無其他證據
    足證被告甲○○確有公訴人所指侵占、詐欺犯行，不能證明
    被告甲○○犯罪，因而為被告甲○○無罪判決之諭知，乃本
    於事實認定之職權，所為證據之取捨，已詳敘其判斷之理由
    ，難認有違反經驗及論理法則。原審適法行使其職權，於被
    告被訴犯罪事實之證明，尚未達到確信為真實之程度，仍有
    合理懷疑存在時，因而為無罪之判決。上訴意旨上開所指，
    無非就原審已說明之事項，或就原審判斷證據證明力合法職
    權之行使，指為違法，要難認已依憑卷證資料，明確指出原
    審法院所為證據證明力之判斷如何違背經驗、論理法則，或
    提出新事證，指摘或表明原審法院有何採證認事、用法或量
    刑等足以影響判決本旨之不當或違法。其上訴書所敘述之理
    由，顯與刑事訴訟法第三百六十一條第二項規定上訴書狀所
    應具備之「具體理由」未合，其上訴即屬違背法律上之程式
    ，爰不經言詞辯論，逕予駁回。
據上論斷，應依刑事訴訟法第三百六十七條前段、第三百七十二
條，判決如主文。
中    華    民    國    99    年    8     月    20    日
                  刑事第十八庭審判長法  官  吳鴻章
                                    法  官  周政達
                                    法  官  曾淑華
以上正本證明與原本無異。
不得上訴。
                                    書記官  王增華
中    華    民    國    99    年    8     月    20    日

司法院資訊處製作；財團法人民間司法改革基金會備份。
